臺灣板橋地方法院民事判決　九十年度訴字第二一九九號
　　原　　　告　華信商業銀行股份有限公司
　　法定代理人　丁○○
　　　　　　　　　　　　　　.
　　訴訟代理人　乙○○
　　被　　　告　丙○
右當事人間請求返還不當得利事件，本院判決如左：
    主    文
被告丙○應給付原告新臺幣壹佰萬伍仟陸佰捌拾捌元，及自民國八十六年八月四日起
至清償日止，按年息佰分之伍計算之利息。
被告甲○應給付原告新臺幣參佰玖拾陸萬柒仟伍佰陸拾陸元，及自民國八十六年九月
四日起至清償日止，按年息佰分之伍計算之利息。
訴訟費用由被告丙○負擔五分之一，餘由被告甲○負擔。
    事    實
甲、原告方面：
一、聲明：如主文所示。
二、陳述：
（一）坐落臺北縣新莊市○○段地號三九六，建號八七（即門牌號碼臺北縣新莊市○
      ○路六八八號四樓之一）之不動產於民國八十三年八月五日至八十九年九月二
      十日間原為被告丙○所有。嗣八十六年七月間由被告甲○（丙○之前妻，當時
      之姓名為張甲○，後於八十九年十月十二日與被告丙○離婚撤冠夫姓），偕同
      另一自稱「丙○」之人持身分證明文件及前開不動產之所有權狀正本，至原告
      新莊分行以被告丙○之名義申辦房屋貸款，經原告依規定及法令審核無誤於八
      十六年八月四日撥付款項新臺幣（下同）五百萬元，其中之一百萬五千六百八
      十八元逕匯入新莊農會中港分會丙○之帳戶帳號：000000000000
      0－0，用以清償被告丙○於該處之房屋貸款餘額，其餘三百九十九萬四千三
      百十二元則撥付至甲○於原告華信商業銀行之存款帳戶帳號：0000000
      000000－0。
（二）詎被告二人於款項撥付後，於同年九月四日僅繳付一期月付金四萬三千七百零
      八元後，即未再償還任何款項，被告丙○更稱前述貸款係被告甲○勾串訴外人
      李明鴻冒充被告所為，彼不知有貸款情事，並於八十六年十一月二十二日向臺
      灣臺北地方法院訴請確認本票債權不存在及供擔保之前開不動產之抵押權設定
      登記予以塗銷，案經該院以八十六年度訴字第四一六三號判決及臺灣高等法院
      八十七年度重上字第三六二號判決原告敗訴，原告始知確遭被告甲○等人不法
      侵害。
（三）惟原告匯款代償被告丙○於新莊農會之貸款餘額仍屬事實，於前述訴訟事件中
      丙○對於其新莊農會所負債務亦不否認，按「無法律上之原因而受利益，致他
      人受損害者，應返還其利益。雖有法律上之原因，而其後已不存在者，亦同。
      」，民法第一百七十九條定有明文。今原告因履行借款契約而為給付，該契約
      既非被告丙○與原告所簽訂，給付受領人即被告丙○即無法律上原因而受有利
      益，致原告受損害，自應返還其利益金額一百萬五千六百八十八元及自原告撥
      付款項之日即八十六年八月四日起至清償日止，按法定利率年息百分之五計算
      之利息。
（四）至被告甲○部分，因被告甲○有領到原告所給付之上開款項－三百九十九萬四
      千三百十二元，而原告是依據房屋修繕貸款約定書和撥款聲請書給付予彼，但
      上開書面借款人「丙○」的簽名蓋章不是被告「丙○」本人所為，亦非被告甲
      ○所為，而是另外第三人李明鴻所為，所以上開約定對兩造而言是無效的，被
      告甲○之部份本應對原告負侵權行為之損害賠償責任，雖因請求權已罹時效，
      然原告仍得依民法第一百九十七條第二項之規定，主張被告甲○亦應自撥款日
      起負返還其所受不當得利三百九十九萬四千三百十二元之責任，惟被告甲○已
      於八十六年九月四日繳付金額四萬三千七百零八元，扣除其利益金額依法定利
      率年息百分之五計算至當日之利息，剩餘之二萬六千七百四十六元，且將其視
      為已部份返還，故被告甲○尚應對原告返還不當得利三百九十六萬七千五百六
      十六元，及自八十六年九月四日起至清償日止，按年息百分之五計算之利息。
（五）綜上所述，原告為履行契約而給付五百萬元，該契約既自始不存在，則被告二
      人即均無法律上之原因而受利益，致原告受損害，應返還其個別所受之利益，
      原告爰提起本訴，請求判決如訴之聲明。
三、證據：提出左列文件為證：
原證一：土地及建物登記謄本及異動明細資料一件。
原證二：貸款申請書、房屋修繕貸款約定書、撥款聲請書、他項權利證明書、匯款證
        明聯及存戶收入傳票各一件。
原證三：臺灣臺北地方法院八十六年度訴字第四一六三號判決書及臺灣高等法院八十
        七年度重上字第三六二號判決書各一件。
原證四：被告戶籍謄本二件。
乙、被告丙○方面：
一、聲明：請依法辦理。
二、陳述：原告所提之卷附原證二之貸款申請書、房屋修繕貸款約定書、撥款聲請書
    等文件上「丙○」的簽名蓋章都不是彼所為，是李明鴻所為，彼沒有授權給李明
    鴻或被告甲○辦理上開借款之事。再彼有欠原告所指之新莊農會中港分會一百萬
    五千六百八十八元，後來原告銀行有匯上開金額幫彼清償該債務。
丙、被告甲○方面：
    被告甲○經合法通知未於言詞辯論期日到場，亦未提出書狀作何聲明或陳述。
丁、本院依職權查詢被告甲○之法務部在監在押資料表，並向臺灣臺北地方法院調閱
    八十六年度訴字第四一六三號卷（內尚含臺灣高等法院八十七年度重上字第三六
    二號卷）。
    理    由
一、被告甲○經合法通知，未於言詞辯論期日到場，核無民事訴訟法第三百八十六條
    各款所列情形，爰依原告之聲請，由其一造辯論而為判決。
二、原告主張：坐落臺北縣新莊市○○段地號三九六，建號八七（即門牌號碼臺北縣
    新莊市○○路六八八號四樓之一）之不動產於八十三年八月五日至八十九年九月
    二十日間原為被告丙○所有。嗣八十六年七月間由被告甲○，偕同另一自稱「丙
    ○」之人持身分證明文件及前開不動產之所有權狀正本，至原告新莊分行以被告
    丙○之名義申辦房屋貸款，經原告依規定及法令審核無誤於八十六年八月四日撥
    付款項五百萬元，其中之一百萬五千六百八十八元逕匯入新莊農會中港分會丙○
    之帳戶帳號：0000000000000－0，用以清償被告丙○於該處之房
    屋貸款餘額，其餘三百九十九萬四千三百十二元則撥付至被告甲○於原告華信商
    業銀行之存款帳戶帳號：0000000000000－0。詎被告二人於款項
    撥付後，於同年九月四日僅繳付一期月付金四萬三千七百零八元後，即未再償還
    任何款項，被告丙○更稱前述貸款係被告甲○勾串訴外人李明鴻冒充被告丙○所
    為，彼不知有貸款情事，並於八十六年十一月二十二日向臺灣臺北地方法院訴請
    確認本票債權不存在及供擔保之前開不動產之抵押權設定登記予以塗銷，案經該
    院以八十六年度訴字第四一六三號判決及臺灣高等法院八十七年度重上字第三六
    二號判決原告敗訴，原告始知確遭被告張甲○等人不法侵害。惟原告匯款代償被
    告丙○於新莊農會之貸款餘額仍屬事實，於前述訴訟事件中丙○對於其新莊農會
    所負債務亦不否認，按「無法律上之原因而受利益，致他人受損害者，應返還其
    利益。雖有法律上之原因，而其後已不存在者，亦同。」，民法第一百七十九條
    定有明文。今原告因履行借款契約而為給付，該契約既非被告丙○與原告所簽訂
    ，給付受領人即被告丙○即無法律上原因而受有利益，致原告受損害，自應返還
    其利益金額一百萬五千六百八十八元及自原告撥付款項之日即八十六年八月四日
    起至清償日止，按法定利率年息百分之五計算之利息。至被告甲○部分，因被告
    甲○有領到原告所給付之上開款項－三百九十九萬四千三百十二元，而原告是依
    據卷附原證二之房屋修繕貸款約定書和撥款聲請書給付予彼，但上開書面借款人
    「丙○」的簽名蓋章不是被告「丙○」本人所為，亦非被告甲○所為，而是另外
    第三人李明鴻所為，所以上開約定對兩造而言是無效的，被告甲○之部份本應對
    原告負侵權行為之損害賠償責任，雖因請求權已罹時效，然原告仍得依民法第一
    百九十七條第二項之規定，主張被告甲○亦應自撥款日起負返還其所受不當得利
    三百九十九萬四千三百十二元之責任，惟被告甲○已於八十六年九月四日繳付金
    額四萬三千七百零八元，扣除其利益金額依法定利率年息百分之五計算至當日之
    利息，剩餘之二萬六千七百四十六元，且將其視為已部份返還，故被告甲○尚應
    對原告返還不當得利三百九十六萬七千五百六十六元，及自八十六年九月四日起
    至清償日止，按年息百分之五計算之利息。綜上所述，原告為履行契約而給付五
    百萬元，該契約既自始不存在，則被告二人即均無法律上之原因而受利益，致原
    告受損害，應返還其個別所受之利益，原告爰提起本訴，請求判決如訴之聲明等
    語。
三、被告丙○則聲明、陳述略以：原告所提之卷附原證二之貸款申請書、房屋修繕貸
    款約定書、撥款聲請書等文件上「丙○」的簽名蓋章都不是彼所為，是李明鴻所
    為，彼沒有授權給李明鴻或被告甲○辦理上開借款之事。再彼有欠原告所指之新
    莊農會中港分會一百萬五千六百八十八元，後來原告銀行有匯上開金額幫彼清償
    該債務，故請依法辦理。
四、原告主張之右揭事實，業據提出與所述相符之卷附原證一之土地及建物登記謄本
    及異動明細資料一件；原證二之貸款申請書、房屋修繕貸款約定書、撥款聲請書
    、他項權利證明書、匯款證明聯及存戶收入傳票各一件；與原證三之臺灣臺北地
    方法院八十六年度訴字第四一六三號判決及臺灣高等法院八十七年度重上字第三
    六二號判決各一件為證。並經本院依職權向臺灣臺北地方法院調閱八十六年度訴
    字第四一六三號卷（內尚含臺灣高等法院八十七年度重上字第三六二號卷）審核
    無誤，且被告丙○對於上情業已自認明確如前，又被告甲○經合法通知既未到庭
    爭執上情，亦未提出書狀作何聲明或陳述，堪信原告之前開主張為真實。
五、按「無法律上之原因而受利益，致他人受損害者，應返還其利益。雖有法律上之
    原因，而其後已不存在者，亦同。」，民法第一百七十九條定有明文。原告主張
    其於八十六年八月四日撥付款項一百萬五千六百八十八元逕匯入新莊農會中港分
    會丙○之帳戶帳號：0000000000000－0，用以清償被告丙○於該
    處之房屋貸款餘額等情，堪以採信如前，而被告丙○並未有何與原告簽訂卷附原
    證二之貸款申請書、房屋修繕貸款約定書、撥款聲請書等文件之行為，係訴外人
    「李明鴻」與原告簽訂上開文件，則被告丙○之受有原告代為清償債務之利益，
    於兩造間係屬無法律上之原因，致原告受有損害，故原告主張被告丙○應給付彼
    一百萬五千六百八十八元，與自八十六年八月四日起至清償日止，按年息百分之
    五計算之法定遲延利息，為有理由，應予准許。
六、再按「無法律上之原因而受利益，致他人受損害者，應返還其利益。雖有法律上
    之原因，而其後已不存在者，亦同。」；「（第一項）因侵權行為所生之損害賠
    償請求權，自請求權人知有損害及賠償義務人時起，二年間不行使而消滅，自有
    侵權行為時起，逾十年者亦同。（第二項）損害賠償之義務人，因侵權行為受利
    益，致被害人受損害者，於前項時效完成後，仍應依關於不當得利之規定，返還
    其所受之利益於被害人」，民法第一百七十九條、第一百九十七條分別定有明文
    。原告主張被告甲○有領到原告所給付之上開款項－三百九十九萬四千三百十二
    元，而原告是依據卷附原證二之房屋修繕貸款約定書和撥款聲請書給付予彼，但
    上開書面借款人「丙○」的簽名蓋章不是被告「丙○」本人所為，亦非被告甲○
    所為，而是另外第三人李明鴻所為，所以上開約定對兩造而言是無效的，被告甲
    ○之部份本應與李明鴻對原告負侵權行為之損害賠償責任，雖因請求權已罹時效
    ，然原告仍得依民法第一百九十七條第二項之規定，主張被告甲○亦應自撥款日
    起負返還其所受不當得利三百九十九萬四千三百十二元之責任，惟被告甲○已於
    八十六年九月四日繳付金額四萬三千七百零八元，扣除其利益金額依法定利率年
    息百分之五計算至當日之利息，剩餘之二萬六千七百四十六元，且將其視為已部
    份返還，亦堪採信，迭如前述，則原告主張被告甲○尚應對原告返還不當得利三
    百九十六萬七千五百六十六元，及自八十六年九月四日起至清償日止，按年息百
    分之五計算之利息，為有理由，亦應准許。
七、結論：原告之訴為有理由，依民事訴訟法第三百八十五條第一項前段、第八十五
    條第一項但書、第七十八條，判決如主文。
中　　　華　　　民　　　國　　九十一　　年　　　六　　　月　  十三  　　日
                            臺灣板橋地方法院民事第二庭
                                法　官　許必奇
右為正本係照原本作成。
如對本判決上訴，須於判決送達後二十日內向本院提出上訴狀。
中　　　華　　　民　　　國　　九十一　　年　　　六　　　月　  十三  　　日
                                書記官　許清琳
